【裁判字號】    93,重上更(二),13
【裁判日期】    950510
【裁判案由】    損害賠償
【裁判全文】
臺灣高等法院高雄分院民事判決      93年度重上更(二)字第13號
上  訴  人  台灣電力股份有限公司
法定代理人  甲○○
訴訟代理人  高金印律師
被上訴人    乙○○
訴訟代理人  謝嘉順律師
上列當事人間請求損害賠償事件，上訴人對於民國87年7 月24日
臺灣屏東地方法院86年度重訴字第215 號第一審判決提起上訴，
經最高法院第二次發回更審，本院於95年4 月26日言詞辯論終結
，判決如下：
    主      文
原判決關於駁回上訴人後開第二項之訴部分，並訴訟費用之裁判
 (除確定部分外) 廢棄。
被上訴人應給付上訴人新台幣柒拾貳萬肆仟伍佰參拾柒元，及自
民國八十六年十二月十三日起，至清償日止，按週年利率百分之
五計算之利息。
其餘上訴駁回。
第一、二審及發回前第三審訴訟費用 (除確定部分外)， 由被上
訴人負擔十分之一，餘由上訴人負擔。
    事實及理由
一、上訴人之法定代理人現已變更為甲○○，有其提出經濟部95
    年2 月7 日經人字第09503652280 號函在卷可憑（本院卷(二)
    第54頁），上訴人具狀聲明由現任法定代理人甲○○承受訴
    訟，於法即無不合，應予准許。
二、本件上訴人主張：被上訴人係受上訴人僱用，自民國70 年1
    月7 日起至76年2 月23日止及自79年9 月1 日起，擔任屏東
    區營業處十二等業務管理監電費課長，負責電費課業務之執
    行及監督，應抽查及核閱所屬處理股送檢之區處櫃台候收電
    費情形表與未收電費明細表等職務。緣訴外人張世基前為該
    營業處處理股收費帳務員，自76年2 月4 日起擔任電費候收
    櫃台候收員，負責電費候收、費款解繳、未收收據之保管與
    帳務管登等工作，迄81年7 月23日離職潛逃，經發覺其於服
    務期間，利用該處出納代理收付銀行駐收人員遲到或暫離空
    檔，自行收取用戶電費，但未辦理解繳，未依規定填寫收費
    員手冊，未於每月底確實填未收電費明細表連同保管未收收
    據一併送內勤核對等手法，自77年8 月27日起陸續侵占電費
    金額771 萬9,930 元，此係肇因於被上訴人及其他原審共同
    被告陳水木、吳清和、蔡慈仁、黃錕鋒於職務上應履行之勞
    務未履行或不為完全之履行，而失卻各該職務上監督制衡之
    機能，致使張世基有機可乘情所致，張世基上開侵占金額
    771 萬9,930 元扣除已判決確定原審共同被告陳水木、吳清
    和、蔡慈仁、黃錕鋒（以上4 人業經本院前審判決確定）應
    依序給付上訴人27萬8,356 元、81萬6,508 元、118 萬4,65
    3 元、122 萬9,834 元，及另案（本院91年度重上字第24
    號）已判決確定訴外人楊勝和應給付上訴人8 萬元後，被上
    訴人應給付上訴人413 萬0,579 元等情，爰依民法第482 條
    、第227 條之規定，於本院聲明：(一)原判決除確定部分外廢
    棄。(二)被上訴人應給付上訴人413 萬0,579 元及自起訴狀繕
    本送達翌日即86年12月13日起，至清償日止，按週年利率5%
    計算之利息。(三)並陳明願供擔保聲請宣告假執行。（上訴人
    於原審請求被上訴人應與陳水木、吳清和、蔡慈仁、黃錕鋒
    連帶給付2,698 萬4,773 元，及自起訴狀繕本送達翌日即86
    年12月13日起，至清償日止，按週年利率5%計算之利息。原
    審為上訴人敗訴判決，上訴人全部聲明不服。陳水木、吳清
    和、蔡慈仁、黃錕鋒部分業經本院前審判決確定，上訴人於
    本院撤回對被上訴人追加之備位聲明，並減縮聲明如上）。
三、被上訴人則以：依上訴人分層負責之授權，未收收據及收訖
    存根之保管屬於處理股之業務。且依上訴人所頒收費手冊，
    就收費主管職責之規定，收費股股長及處理股股長乃有隨時
    核對收費日記簿與核算股核算日報帳目是否相符，並於必要
    時臨時抽查有關經管收費人員或服務所所存收據之職責者。
    收費員及內勤人員直接隸屬收費、處理股長指揮監督，被上
    訴人並不負責抽查任何收據及帳簿，亦無直接指揮監督張世
    基之職責。且電費課受會計課監督，會計課依規定應按月盤
    點未收收據而未為之，於年度抽查亦未確實，有怠職守；被
    上訴人之職務為秉承上級命令推行電費業務，負責協調及考
    核所屬各股之工作，並協助各股解決疑難問題，以提高工作
    績效，各股均有股長直接指揮監督，被上訴人並不直接經管
    基層工作。又被上訴人於79年9 月接任電費課長時，僅風聞
    張世基簽賭六合彩，並非確知亦無事證，且被上訴人於81年
    7 月即將張世基提報將其調離候收工作。被上訴人於79 年9
    月1 日亦有要求處理股長為檢查並制作分級檢核檢查工作紀
    錄，被上訴人實有對處理股長加以監督。至於處理股業務管
    理師每月檢查8 次之收據所填報之「區處櫃台候收電費情形
    表」，被上訴人實無從查知檢查人有無確實清點收據。處理
    股即使一併呈報各經收戶之「未收電費明細表」，由於未附
    上未收單據，僅從該項未收電費明細表中亦無從查知處理股
    內人員有無按規定每月清點未收收據。被上訴人就張世基發
    生侵占情事，無應履行而未履行義務之違反等語，資為抗辯
    ，並於本院為駁回上訴之聲明。
四、兩造不爭執之事實：
  (一)被上訴人係受上訴人僱用，自70年1 月7日 起至76年2 月23
    日止及自79年9 月1 日起，擔任屏東區營業處十二等業務管
    理監電費課長。
  (二)張世基自77年8 月27日起至81年7 月陸續侵占電費之金額為
    771 萬9,930 元。
五、本件兩造所爭執之處，在於：(一)被上訴人就職務上事項，是
    否有未盡職責之情？上訴人得否按債務不履行之法則，請求
    被上訴人賠償損害？(二)被上訴人應負責之賠償金額為多少？
    茲分述如下：
  (一)被上訴人就職務上事項，是否有未盡職責之情？上訴人得否
    按債務不履行之法則，請求被上訴人賠償損害？
  1.查被上訴人於張世基侵占期間任電費課長之職，依分層負責
    授權，固未直接指揮監督收費員及內勤人員，亦不負責抽查
    收據及帳簿，惟各該職責既屬處理股長所掌管，則其就處理
    股長是否盡其監督之責，即有考核之責。本件事發後上訴人
    對被上訴人之處罰，係以其於79年9 月1 日起任電費課長職
    務，依其向台電提出之書面報告，既已表示其於79年9 月接
    任電費課長後，即聞張世基簽賭六合彩，然僅提醒處理股長
    注意檢查張員保管之收據，對於收費人員賭博之嚴重行為，
    竟未再繼續追蹤辦理情形，或提報調離收費工作；又處理股
    對收據之經常檢（抽）查，送呈課長核閱者，僅有由八等業
    務管理師檢查並填報之區處櫃台候收電費情形表一種，並無
    股長親自抽（檢）查之報告，既不監督亦未見反映上級處理
    ；對前述區處櫃台候收電費情形表中經辦人填報每月均實施
    8 次清點，如確實清點似屬不可能，竟未進一步檢討以發覺
    未確實清點收據之問題；於每月核閱處理股之未收電費明細
    表時，對於處理股各收費人員未依規定一併呈報各該經收戶
    之未收電費明細表一節未予追查原因，致未能即時發現處理
    股內人員未按規定每月清點未收收據等情，予以記過一次，
    並自81年12月29日起免課長職務調任業務管理師，被上訴人
    對張世基有簽賭六合彩情事，如繼續擔任候收員工作，有可
    能發生弊端，已能預見，竟未積極督導處理股長為必要之管
    考或其他處置，且對於處理股長未依規定親自抽檢未收收據
    並未反映，亦未積極追查處理股各收費人員未依規定呈報各
    該經收戶之未收電費明細表之原因，致未能防範弊情之發生
    ，其就職務上事項，實有未盡職責之情，甚為明顯。
  2.被上訴人雖又辯稱：其於79年9 月接任電費課長時，僅風聞
    張世基簽賭六合彩，並非確知亦無事證，且被上訴人於81年
    7 月即將張世基提報將其調離候收工作。被上訴人於79年9
    月1 日即要求處理股長為檢查並制作分級檢核檢查工作紀錄
    ，被上訴人實有對處理股長加以監督。至於處理股業務管理
    師每月檢查8 次之收據所填報之區處櫃台候收電費情形表，
    被上訴人實無從查知檢查人有無確實清點收據。處理股即使
    一併呈報各經收戶之未收電費明細表，由於未附上未收單據
    ，僅從該項未收電費明細表中亦無從查知處理股內人員有無
    按規定每月清點未收收據，被上訴人無應履行而未履行義務
    之違反云云。惟查，被上訴人79年9 月接任電費課長時，風
    聞張世基簽賭六合彩，即應積極查證並確實督導處理股長檢
    查張員保管之收據，在被上訴人79年9 月至81年7 月擔任電
    費課長期間，是張世基侵占金額最多的時機，被上訴人未能
    及時處理，而遲至81年7 月始提報將其調離候收工作，自有
    未盡職務之義務之情事。被上訴人主張其有要求處理股長為
    檢查並制作分級檢核檢查工作紀錄，縱令屬實，然查，張世
    基自79年9 月至81年7 月侵占金額高達724 萬5,367 元（如
    附件一、二），觀諸被上訴人所提出分級檢核檢查工作紀錄
    ，處理股長均在檢查結果載明隨時檢查月底核對相符，相關
    檢查項目均正常無違失，核與實情不符，並不確實，被上訴
    人未予指正，顯未盡督導下屬之職責。又被上訴人既負責電
    費課業務之執行及監督，自應確實核閱所屬處股理送檢之區
    處櫃台候收電費情形表數據資料，是否無誤，以發現真實，
    自不能諉稱無從查知檢查人員有無確實清點收據而卸責。至
    於被上訴人提出上訴人81年5 月份處務會議決議：「有關報
    表之數據資料錯誤，責由經辦及複核者共負全責（即最先兩
    位蓋章者，如：經辦及複核者或主辦及股長），請各經辦人
    審慎從事．．．。」被上訴人身為電費課長，既負有考核之
    責，自難執此而為免責依據。又由收費手冊第六章收費內勤
    業務第六點有關「填製未收電費明細表」規定：「內勤人員
    應於每月底對於停電戶及股長戶未收收據填製未收電費明細
    表，連同其餘收費人員及郊區服務所之未收電費明細表，一
    併送收費（處理）股長及電費（業務）課長核閱，收費股長
    及電費課長應檢討未收原因後，設法飭收費人員繼續收取」
    等語（87年度重上字第89號卷140 頁），被上訴人必待處理
    股一併呈報各經收戶之未收電費明細表，始能得知內勤人員
    所製作之未收電費明細表是否確實，並得以會同處理股長就
    未收原因為檢討，設法飭收費人員繼續收取，是被上訴人對
    於處理股長未依規定親自抽檢未收收據並未反映，亦未積極
    追查處理股各收費人員未依規定呈報各該經收戶之未收電費
    明細表之原因，致未能防範弊情之發生，自有違反職務上應
    盡職責，被上訴人上開辯解，尚無可採。
  3.被上訴人受僱於上訴人，應依約定為其服勞務，其給付勞務
    ，有上開違反職務上應盡職責之情，即屬不依債務本旨履行
    債務，為不完全給付之債務違反，僱用人即上訴人當得按債
    務不履行之法則，請求賠償損害。
  (二)被上訴人應負責之賠償金額為多少？
  1.查，張世基自77年8 月至81年7 月侵占金額為771 萬9,930
    元，上訴人迄未自張世基處獲得清償，已據上訴人陳明在卷
    （本院卷(一)第172 頁）。而被上訴人在張世基上開侵占期間
    內，於79年9 月1 日始任電費課長，是被上訴人應僅就張世
    基自79年9 月至81年7 月侵占金額724 萬5,367 元之範圍，
    依其債務不履行程度負責。
  2.次查，張世基自上開79年9 月至81年7 月侵占期間，除被上
    訴人任電費課長有前述違反職務上應盡職責外，尚有原審共
    同被告吳清和自75年11月22日起至79年1 月20日止擔任八等
    會計管理師預算編審員，負責抽查處理股全部經收戶收據，
    ；蔡慈仁自79年11月5 日起擔任八等會計管理師主辦帳務員
    ，負責抽查處理股候收戶職務；黃錕鋒自78年4 月10日起擔
    任六等會計管理師對內審核員，負責抽查處理股全部收據職
    務。詎吳清和、蔡慈仁、黃錕鋒等人分別於78年12月14日、
    79年12月19日、80年7 月15日奉派抽查張世基保管之電費收
    據，縱屬年度抽查，若確實清點張世基所保管之未收收據張
    數及金額，應得以查出未收收據短少之情，而收監督制衡之
    效，惟其竟未確實清查，僅以帳面之不實數據符合，即為帳
    存與實存數相符之報告，坐令張世基得以長期侵占候收戶繳
    納之電費，實有未盡職務上應盡義務之疏失，自應就其抽查
    時間以前，及其後上訴人因張世基之侵占行為所受損害負賠
    償責任；而另案（本院91年度重上字第24號）李添炎自78年
    1 月14日起擔任十等業務管理處理股長，依上訴人收費手冊
    之規定，李添炎應隨時抽查張世基所存放之收據，並檢查張
    世基所保管之未收收據，對於下屬之古忠雄、楊勝和有指揮
    監督之責，而古忠雄自74年8 月1 日起至80年11月14日止任
    八等業務管理師、楊勝和接任古忠雄職務自80年11月14日起
    至81年7 月23日擔任八等業務管理師，依上訴人各區營業處
    電費（業務）課處理類職位職責標準表之規定，負有檢查張
    世基所保管未收收據之責任，渠等未依上開之規定查核張世
    基之業務，致張世基得以侵占上訴人用戶繳納之電費，均有
    未盡職務之義務之情事。依上所述，被上訴人自79年9 月1
    日起任職電費課長，至81年7 月23日張世基潛逃止，與原審
    共同被告吳清和、蔡慈仁、黃錕鋒及另案（本院91年度重上
    字第24號）李添炎、古忠雄、楊勝和等人均同有違反職務上
    應盡職責，自應各自就其職務上怠忽職責之債務不履行負其
    賠償責任。至於陳水木自74年4 月23日至77年12月31日任職
    處理股股長既在被上訴人79年9 月1 日任職之前，其債務不
    履行責任，於本件論被上訴人應負賠償金額時，不予參酌。
    本院審酌張世基自79年9 月被上訴人任電費課長至81年7 月
    之侵占期間，被上訴人及吳清和、蔡慈仁、黃錕鋒、李添炎
    、古忠雄、楊勝和等人職責之輕重、疏失之程度（吳清和、
    蔡慈仁、黃錕鋒、李添炎、古忠雄、楊勝和等人疏失超過被
    上訴人上開負責期間部分，於本件不予斟酌），並斟酌被上
    訴人行政處分之懲處事由等，認被上訴人應就其任職期間張
    世基侵占金額724 萬5,367 元，負10分之1 之責任，故被上
    訴人應賠償上訴人72萬4,537元（元以下四捨五入）。
六、綜上所述，上訴人本於債務不履行之法律關係，請求被上訴
    人給付72萬4,537 元及自起訴狀繕本送達翌日即86年12月13
    日起，至清償日止，按週年利率5%計算之利息，為有理由，
    應予准許。逾此所為請求，為無理由，應予駁回。原審就上
    開應准許部分，為上訴敗訴之判決，尚有未洽，上訴意旨求
    予廢棄改判，為有理由，爰由本院予以廢棄改判如主文第2
    項所示。至於上訴人之請求不應准許部分，原判決為上訴人
    敗訴之判決，並駁回其假執行之聲請，經核於法並無不合，
    上訴意旨求予廢棄改判，為無理由，應予駁回。又上訴人勝
    訴部分未逾150 萬元，於本院判決後即告確定，上訴人聲請
    假執行不應准許，原審駁回此部分假執行之聲請，亦無不合
    。
七、據上論結，本件上訴為一部有理由，一部無理由，依民事訴
    訟法第450條、第449條第1項、第79條，判決如主文。
中    華    民    國    95    年    5     月    10    日
                              民事第五庭
                                  審判長法官     蔡明宛
                                  法      官     黃國川
                                  法      官     曾錦昌
以上正本證明與原本無異。
被上訴人不得上訴。
上訴人如對本判決上訴，須於判決送達後20日內向本院提出上訴
狀，其未表明上訴理由者，應於上訴後20日內向本院提出上訴理
由書（均須按他造當事人之人數附繕本）。上訴時應提出委任律
師或具有律師資格之人之委任狀，並依附註條文規定辦理。
中    華    民    國    95    年    5     月    10    日
                                  書  記  官     郭蘭蕙
附註：
民事訴訟法第466 條之1 ：對於第二審判決上訴，上訴人應委任
律師為訴訟代理人，但上訴人或其法定代理人具有律師資格者，
不在此限。
上訴人之配偶、三親等內之血親、二親等內之姻親，或上訴人為
法人、中央或地方機關時，其所屬專任人員具有律師資格並經法
院認適當者，亦得為第三審訴訟代理人。第1 項但書及第2 項情
形，應於提起上訴或委任時釋明之。


司法院資訊處製作；財團法人民間司法改革基金會備份。
